臺灣桃園地方法院民事判決　　　　　　 100年度簡上字第93號
上　訴　人　吳巧玲
訴訟代理人　陳德峰律師
複　代理人　賴以祥律師
被　上訴人　陳武正
訴訟代理人　劉君豪律師
上列當事人間損害賠償事件，上訴人對於中華民國100 年5 月23
日本院桃園簡易庭100 年度桃簡字第288 號第一審判決提起上訴
，本院於民國100 年11月10日言詞辯論終結，判決如下
    主      文
上訴駁回。
第二審訴訟費用由上訴人負擔。
    事實及理由
一、被上訴人起訴主張：上訴人於民國99年5 月27日，向伊借款
    新臺幣（下同）56萬元，約定借貸期間自99年5 月27日起至
    101 年5 月31日止，自99年7 月10日起，每月為1 期，每期
    清償至少2 萬元，若有1 期未能按期清償，即喪失期限利益
    ，得1 次請求清償全部，並於99年6 月2 日簽立借款契約書
    。詎上訴人清償5 期，共計10萬元後，即未按期清償，迄今
    尚欠46萬元。兩造間之消費借貸契約與兩造交往期間合夥經
    營之美髮店或鄧國郡另向伊借款50萬元部分並無任何關聯，
    伊並不知悉美髮店頂讓之事宜，兩造間之合夥關係尚未清算
    完結，伊並無積欠上訴人合夥債務。爰依兩造間消費借貸之
    法律關係，聲明求為命上訴人返還上開借款及自起訴狀繕本
    送達翌日起計之法定遲延利息。
二、上訴人則以：
(一)、兩造原為男女朋友，於98年4 月起夥經營「ZONA HAIR  SAL
    ON」美髮店（下稱系爭美髮店），嗣後因兩造關係惡化，遂
    同意以80萬元之價格，將上開美髮店轉讓與伊友人鄧國郡、
    張瑾瑄2 人，鄧國郡、張瑾瑄分別於99年5 月10日及同年月
    28日交付訂金5 萬元及頭期款25萬元，4 人並約定尾款由鄧
    國郡、張瑾瑄逕交予被上訴人，惟被上訴人認為伊既為鄧國
    郡、張瑾瑄之友人，應擔保該2 人尾款50萬元之支付，遂要
    求伊於99年5 月28日簽立面額為56萬元之本票，復於同年6
    月2 日，要求伊簽立「借款契約書」，作為該尾款之擔保。
    故伊實際上未曾向上訴人借款，亦不曾收過上訴人交付之現
    金。且伊於99年5 月27日之合作金庫銀行存摺所示，尚有60
    萬元資金可資運用，並無向上訴人借款之必要。而伊因曾於
    99年3 月9 日遭上訴人毆打成傷，感情交惡，伊僅想將頂店
    處理完畢後，與上訴人不要再有任何聯繫，不可能再向上訴
    人借款，想將上開債務儘速了結，而於未詢問鄧國郡、張瑾
    瑄是否按時付款之情形下，自99年7 月10日起至99年11月10
    日止，按月給付上訴人2 萬元，並非承認借款之意。
(二)、退步言之，若認伊確對上訴人負有46萬元消費借款債務，則
    兩造既合夥經營「ZONA HAIR SALON 」美髮店，持股比例各
    為伊60% 、上訴人40% ，而系爭美髮店既因轉讓他人而結束
    合夥關係，合夥財產應按出資比例返還予各合夥人，而該美
    髮店轉讓價格為80萬元，是伊應分得其中60% ，即為48萬元
    ，伊自得請求上訴人返還48萬元，但因伊已占有合夥資產假
    髮片，該假髮片價值224,800 元，則經扣除後，被上訴人應
    再返還伊255,200 元（計算式：480,000 元－224,800 元＝
    255,200 元），是伊就該255,200 元主張與本案消費借款債
    務為抵銷等語，資為抗辯。聲明駁回原告之訴。
三、原審為被上訴人勝訴之判決，上訴人上訴，於本院聲明：(一)
    、原判決廢棄。(二)、被上訴人在第一審之訴駁回。被上訴人
    答辯聲明: 上訴駁回。
四、本院之判斷：
(一)、按當事人主張有利於己之事實者，就其事實有舉證之責任，
    民事訴訟法第277 條前段定有明文。原告對於自己主張之事
    實已盡證明之責後，被告對其主張，如抗辯其不實並提出反
    對之主張者，則被告對其反對之主張，亦應負證明之責，此
    為舉證責任分擔之原則，有最高法院18年上字第2855號判例
    意旨可資參照。又按金錢借貸契約，固屬要物契約，應由貸
    與人就交付金錢之事實負舉證之責，但若貸與人提出之借用
    證內，經載明借款額，當日親收足訖無訛者，要應解為貸與
    人就要物之具備，已盡舉證責任。
(二)、經查：被上訴人主張上訴人於上開時間簽立借款契約書，向
    伊借款56萬元，並依約分期清償5 期，共10萬元後，即未按
    期清償，尚欠46萬元未還等語，業據其提出相符之借款契約
    書、交易明細表在卷可按（見支付命令卷第5 、6 頁），而
    上訴人就有簽立上開借款契約書，及確曾按約定分期如數匯
    入指定帳戶等節亦不爭執；又參照兩造於99年6 月2 日所簽
    立之借款契約書上已載明：「債務人『吳巧玲』茲向債權人
    『陳武正』借款56萬元整…於99年5 月27日收訖無訛，還款
    條件如下…」等語，且上開「吳巧玲」、「陳武正」文字部
    分係由兩造手寫簽名及捺指印，足見上訴人應就該契約文義
    所載內容知之甚詳，則其文義確為借款無訛，並由其簽約日
    期可知，係於收足款項隔數日後另行簽立確認，因此特別將
    收款日期明載於借款契約書上，揆諸前揭說明，應認被上訴
    人就其主張為消費借貸之要物性及消費借貸之合意，應認已
    盡舉證之責。
(三)、上訴人固抗辯系爭借款契約書為擔保系爭美髮店讓渡予鄧國
    郡之尾款50萬元等語，並提出系爭美髮店之承購合約書、店
    舖頂讓契約書、借款契約書及後附還款明細表等為憑（見原
    審卷第30-33 頁），被上訴人則否認兩者間之關聯性。而查
    ，依鄧國郡與上訴人99年5 月10日所簽立之系爭美髮店承購
    合約書，其中就尾款50萬元之支付方式係記載：「應於99年
    6 月1 日至99年12月31日止需支付完整，按月最少支付3 萬
    元整」等語，並無記載有提供其他擔保尾款支付之方式；而
    鄧國郡、張瑾瑄與被上訴人於99年5 月28日所簽立之借款契
    約書，就50萬元清償方式亦與上開尾款還款方式相同，並約
    定應於每月10日給付，其雖有載明由鄧國郡、張瑾瑄以系爭
    美髮店經營權作為擔保一事，惟亦未提及有由上訴人簽立借
    款契約書作為擔保之情形，是縱使證人鄧國郡到庭證述其與
    被上訴人所簽立之借款契約書即為應被上訴人要求，作為系
    爭美髮店尾款之支付之擔保等語，確屬實情，惟並無從由此
    可推知上訴人另有簽立借款契約書作為頂店尾款擔保之情形
    。況且，系爭美髮店之尾款僅50萬元，上訴人竟以高於尾款
    之56萬元作為擔保，顯有違常情。再者，兩造間之借款契約
    書與鄧國郡所簽立之借款契約書，內容雖均為打字之方式，
    惟其字體不同、內容、條件、簽立票據擔保之方式、違約金
    之給付、定約人簽名欄等格式均不相同，而就其還款方式，
    兩造間之借款契約係特別約定應匯入被上訴人指定之帳戶，
    而鄧國郡還款之方式則均以現金交付予被上訴人，並由被上
    訴人於其後附之還款明細表逐一簽收確認，兩者確有相當差
    異，倘誠如上訴人所述，係被上訴人以同一手法，於接近之
    數日內要求上訴人以簽立借據方式另作擔保等情，應無上開
    明顯差異，始符常情。此外，所謂保證契約，係約定於他方
    之債務人不履行債務時，由保證人代負履行責任之契約，為
    民法第739 條所明文規定，則依鄧國郡與被上訴人所簽立上
    開借款契約書後附之還款明細表，鄧國郡自99年6 月10日起
    ，亦依約按月還款3 萬元，並於99年11月10日，一次結清全
    部餘款，並經被上訴人於其上簽名確認，此亦為被上訴人所
    不否認，並據證人鄧國郡證述明確，則鄧國郡既均依約還款
    ，並已於期限內如數清償完畢，則何以上訴人竟需仍自99年
    7 月10日起亦按期匯款予被上訴人，而未曾向主債務人確認
    是否有按時清償，或於結清餘額時將上訴人已付款項加以扣
    除，此舉亦與常情相悖，益徵上訴人主張該借款契約與頂店
    尾款之擔保，難認有何相當之關聯性。
(四)、又上訴人雖抗辯伊於99年3 月間遭被上訴人打傷，感情交惡
    ，且於99年5 、6 月間，其帳戶內有60餘萬之存款餘額，斷
    無向被上訴人支借現金之必要及可能等語，並據其提出其合
    作金庫銀行帳戶明細表影本、診斷證明書為憑（見原審卷第
    36、37頁），惟為被上訴人所否認。且查，上訴人所為上開
    陳述，至多僅能證明其與被上訴人男女朋友關係生變，且確
    已就系爭美髮店進行讓渡事宜，及上訴人並非全然無資力之
    人，然尚不足以推論上訴人必然無向被上訴人為借款之可能
    ，是上訴人執此為辯，尚難作為其有利之判斷。至於被上訴
    人就其借款資金來源，既已表明為現金交付，且依上訴人於
    原審所提出兩造合夥經營系爭美髮店之合資經營契約書，系
    爭美髮店出資金額為300 萬元，其中被上訴人出資為120 萬
    元，及被上訴人於本院審理中提出由被上訴人登記為負責人
    之獨資商號登記抄本3 紙（分別見原審卷第29頁、本院卷第
    84-86 頁），足證被上訴人亦有相當資力，且衡情被上訴人
    因營業等需求，非無可能身上保有相當現金以資周轉，而屬
    合理，是其自無庸再就其消費借貸金錢之來源，再為舉證，
    附此敘明。
(五)、再按合夥人於合夥清算前，不得請求合夥財產之分析，民法
    第682 條第1 項定有明文。查兩造對於合夥關係之存在並不
    爭執，並有上訴人於原審提出之合資經營契約書，業如前述
    。惟上訴人於原審先係以頂讓系爭美髮店之80萬元，均經被
    上訴人收取，而認被上訴人尚應給付上訴人出資比例48萬元
    ，惟於上訴後又改稱因合夥財產假髮片仍由伊占用，而需扣
    除該假髮片224,800 元等語，惟均經被上訴人所否認，並否
    認有收取任何頂店所得等語，且就系爭假髮片另訴對上訴人
    提起所有物返還之訴（本院100 年度簡上字第103 號審理中
    ），尚未終結，則就系爭假髮片是否屬於合夥財產尚有爭執
    等節，為兩造所不爭執，自難認兩造間之合夥關係已經清算
    完結，揆諸前揭規定，上訴人於合夥清算前自不得請求被上
    訴人返還出資額，自不得以該出資額作為抵銷。
五、綜上所述，被上訴人主張上訴人應返還消費借貸契約之欠款
    46萬元，為可採信；上訴人抗辯並無借款存在，及應以對被
    上訴人之合夥債權為抵銷，則均無可採。從而，被上訴人主
    張本於兩造間消費借貸契之法律關係，請求上訴人給付46萬
    元及自100 年1 月15日起至清償日止，按週年利率5%計算之
    利息，為有理由，應予准許。原審為被上訴人勝訴之判決，
    並依職權宣告假執行，經核於法並無不合。上訴意旨指摘原
    判決不當，求予廢棄改判，為無理由，應予駁回。
據上論結，本件上訴為無理由，依民事訴訟法第436 條之1 第3
項、第449 條第1 項、第78條，判決如主文。
中    華    民    國   100    年    11    月    24    日
                  民事第三庭  審判長法  官  黃漢權
                                    法  官  林靜梅
                                    法  官  陳筱蓉
上為正本係照原本作成
不得上訴
中    華    民    國   100    年    11    月    24    日
                                    書記官  蔡佩媛